臺灣高等法院臺中分院刑事判決　　　94年度交上易字第1262號
上　訴　人　臺灣臺中地方法院檢察署檢察官
上　訴　人
即　被　告　甲○○
上列上訴人等因被告過失重傷害案件，不服臺灣臺中地方法院94
年度交易字第38號中華民國94年8月11日第一審判決（起訴案號
：臺灣臺中地方法院檢察署93年度偵字第10101號），提起上訴
，本院判決如下：
    主 　 文
上訴駁回。
    犯罪事實
一、甲○○於民國（下同）93年3月14日中午，駕駛車牌號碼770
    5—ＨＳ 號自用小客車，沿臺中縣清水鎮○○路由南向北方
    向行駛，於同日12時5分許，途經臺中縣清水鎮○○路 「九
    斤資源回收場」前時，原應注意汽車在雙向四車道行駛時，
    變換車道時，應讓直行車先行，並注意安全距離，而當時天
    候晴、日間自然光線、路面乾燥無缺陷、亦無障礙物、視距
    良好，依當時情形，無不能注意之情事，竟疏未注意及此，
    自外側快車道向右變換跨入慢車道之機車優先道行駛，致其
    駕駛自用小客車之右後側與亦沿臺中縣清水鎮○○路由南向
    北方向於其後方行駛，亦疏未注意車前狀況之由王陳玉所騎
    乘車牌號碼ＧＵ八—495 號重型機車閃煞不及而擦撞車牌號
    碼7705—ＨＳ號自用小客車之右後保險桿，並致王陳玉人車
    倒地，而受有頭部外傷併右側急性硬腦膜下出血及腦內出血
    、頭部外傷併右側延遲性腦內出血及水腦之於身體或健康有
    重大難治之傷害。甲○○於肇事後，有偵查權限之人知悉犯
    罪人之前，主動向到場處理事故員警陳明自己係肇事者及陳
    述肇事經過，自首接受裁判。
二、案經臺灣臺中地方法院檢察署檢察官依職權指定被害人王陳
    玉之女乙○○為代行告訴人訴由臺灣臺中地方法院檢察署檢
    察官偵查起訴。
    理 　 由
一、訊據上訴人即被告甲○○（以下簡稱被告）固坦承有於上揭
    時、地因跨入慢車道（機車優先道）行駛而與被害人王陳玉
    發生碰撞之事實，惟矢口否認有何過失傷害犯行，辯稱：當
    天伊到九斤資源回收場前25公尺就打方向燈，被害人的機車
    距離伊約30公尺，應該可以看到伊慢慢的在停車。伊姊夫要
    伊講說伊是直行車，是被害人來撞伊，伊就會沒事，所以才
    會造成檢察官錯誤的認定。伊變換車道的時候，有注意後方
    來車，是被害人離的很遠，伊才切入機車道，伊沒有感覺到
    撞擊，伊的車也沒有受損，被害人是自己去撞停於路旁伊姐
    夫鄭景斤所有的大貨車左前側車身，伊有感覺車子有擦撞東
    西，但不是摩托車直接來碰撞伊，若機車來碰撞的話，車子
    會有撞擊凹陷及刮痕，一直到現在伊車子都沒有維修過，伊
    車子也沒有刮痕及凹陷，是排氣管的部分有凹陷，是機車倒
    地後被躺椅碰到伊排氣管。碰撞聲音是很瞬間的，伊聽到聲
    音，不應該是摩托車，伊有轉過去看，伊看到的時候，被害
    人與機車是倒在伊姊夫的貨車那裡，所以因為如此伊姊夫才
    將貨車挪後，從一開始伊就受到伊姊夫的誘導，當時他看到
    王陳玉是倒在貨車那裡，因為貨車有妨害交通，他怕被連累
    ，所以他有將車子挪後，但是他於原審否認這點云云。是本
    件所應審究者，係被告變換車道時是否已盡注意來車之義
    務？被告得否行駛於機車優先道？兩車發生事故過程？究
    竟有否碰撞？被告是否應負過失責任？經查：
  (1)依據卷附道路交通事故現場圖（警卷第10頁）照片所示，被
    告所駕駛之自用小客車明顯行駛在機車優先道上，停車時車
    輛仍係斜向跨於機車優先道之右側邊線上，被告亦自承當時
    係要到伊姊夫所開之九斤回收場，顯然被告於事故發生前之
    瞬間係於變換車道（外側快車道進入機車優先道）之狀態。
    就此，公訴人認被告應注意汽車在劃有快慢車道分隔線之道
    路行駛，除起步、準備停車、臨時停車或轉彎外，不得行駛
    慢車道，惟被告當時既係要至九斤資源回收場，且已將近到
    達準備停車，該慢車道又僅係機車優先道，被告自得進入慢
    車道甚明。被告於欲停車之際固得自外側快車道進入慢車道
    ，然仍應注意汽車在雙向四車道行駛時，變換車道時，應讓
    直行車先行，並注意安全距離。被告辯稱：當天伊到九斤資
    源回收場前25公尺就打方向燈，被害人的機車距離伊約30公
    尺，應該可以看到伊慢慢的在停車。伊變換車道的時候，有
    注意後方來車，是被害人離的很遠，伊才切入機車道云云。
    惟被告於偵查中即供承：「時間緊迫，沒有注意看後方來車
    」等語（詳見93年度偵字第10101號卷第6頁），足證被告於
    事故發生時並未注意來車，而於肇事後方發現被害人機車，
    致於肇事時未採取任何閃避措施，顯然被告於變換車道之際
    ，並未盡注意後方來車，堪以認定。
  (2)又依卷附之道路交通現場圖觀之，被害人機車之刮地痕起點
    係位於機車專用之慢車道，距離慢車道右邊線0點9公尺，刮
    地痕呈向右偏移之斜線，是以被告與被害人雙方碰撞處應在
    慢車道上。被告雖辯稱伊沒有感覺到撞擊，伊的車也沒有受
    損云云，然被告於前開道路交通事故談話紀錄表已自承「車
    損情形？答：右後保險桿擦損」 （見警卷第2頁），而卷附
    道路交通現場圖肇事經過摘要欄一亦明確記載：「甲車右後
    保險桿擦損。‧‧‧二、乙車行經中華路往北直行裝載折疊
    椅於九斤資源回收場前撞及甲車」等語（見警卷第10頁），
    另卷附現場照片中，被告駕駛之小客車亦確有右後保險桿擦
    損之情形（見警卷第23頁下方照片），是以被害人王陳玉騎
    乘之機車應確與被告駕駛之汽車右後側保險桿發生撞擊，應
    可認定。被告辯稱：不是摩托車直接來碰撞伊云云，即非可
    採，附此敘明。
  (3)再依卷附現場圖及事故資料觀之，本件雖係被害人王陳玉騎
    乘之機車撞及被告駕駛汽車之右後側屬實，仍應檢視被告於
    本件車禍事故之發生有否應注意之義務，判斷被告有否過失
    行為。又證人之個人意見或推測之詞，除以實際經驗為基礎
    者外，不得作為證據，刑事訴訟法第160 條定有明文。經查
    ：證人丙○○於原審審理時結證稱：「（車禍瞬間，有無目
    睹？）我到現場後下車抽煙，被告看到我後打方向燈慢慢靠
    近來，被害人機車想從左邊穿過去，但她載的涼椅可能卡住
    ，她抓不住方向就倒下，我不知道有無撞到被告的車子，但
    我有看到她撞到貨車」、「（告訴人機車有無擦撞被告車輛
    ？）從我的角度看不到，但我有看到機車和人撞到貨車才停
    止」、「我看到汽車時，機車還沒有到，被告車子經過我後
    ，我看到機車想要閃過去」、「機車的速度較（被告駕駛之
    汽車）快」等語（詳見原審卷第70頁以下）、於本院行交互
    詰問時證稱：「我在等王小姐（指被告）的時候，我在九斤
    資源回收場旁邊等，我看到他打方向燈的時候，他是慢慢過
    來的，當時機車距離還很遠，被告慢慢要靠旁邊，一般人想
    就是轉過去就好了，但是騎機車的女士轉不過去，他涼椅勾
    到機車的車手，他的涼椅是放在機車前面，把手與人的中間
    ，也就是腳踏板上，他要轉彎的時候，椅子勾機車的把手，
    在地院時，我陳述不敢確認機車有無撞到車子，因為當時我
    與機車是成一直線的，機車倒下去的時候，涼椅有打到車子
    ，機車和人是撞到卡車的車頭。‧‧‧我看到的話是直線，
    照理說地上有抓地痕，若是有撞到的話，機車會停一下，機
    車並沒有停的意思，我無法確認機車與汽車有無相撞，因為
    有撞到的話，機車會頓一下，但是我沒有看到機車有頓一下
    ，所以我研判並沒有撞到。被告他姊夫是開資源回收場，門
    口有放舊的冰箱，當時我看到他姊夫將受傷的太太安全帽打
    開來看，後來他才將貨車往後開，因為機車在貨車前面，他
    撞到貨車，機車轉向半圈，所以他無法往前開，他姊夫怕被
    牽累到，所以將貨車往後開。當時機車往左倒，滑倒在貨車
    車頭那邊撞到，以我這樣看的角度是知道車頭，但是不能確
    定是撞到那裡，但是機車有轉向半圈，他姊夫怕被牽累到，
    所以有將貨車往後開，地院的判決書上說他姊夫的貨車沒有
    在現場，但是我看到的是有在現場。」、「（轉彎的時候，
    椅子去勾到，請問椅子勾到哪裡？）機車的手把去勾到椅子
    ，所以機車轉向就無法控制了。（被害人在後面有看到，知
    道車子慢慢要右轉，機車在後面往左閃，要超過去，是不是
    ？）機車並沒有打方向燈，他車子開到我前面的時候，機車
    的速度很快，機車向左要彎過去，彎不過去。（被害人的機
    車有無擦撞到被告的車子，由你的角度看不到？）我與機車
    、汽車是一直線，所以我無法確認有無撞到。（卡車停何處
    ？）馬路邊，回收場的門口。「（你看到汽車要往右轉時，
    離機車距離多遠？）大約30公尺左右。（當時機車的速度？
    ）那條路是六線道，當時他母親是在機車道行使，我並沒有
    說他母親蛇行，當時機車速度大約50公尺左右。‧‧‧（機
    車是滑倒後撞到貨車的？）是。」等語（詳見本院審理卷第
    65頁至第68頁），參諸上開道路交通事故現場圖肇事經過摘
    要欄一記載：「甲車右後保險桿擦損。‧‧‧二、乙車行經
    中華路往北直行裝載折疊椅於九斤資源回收前撞及甲車」等
    情，證人丙○○所為有關機車有無撞及被告之自用小客車一
    節，表示無法確認，則其上開所為「因為有撞到的話，機車
    會頓一下，但是我沒有看到機車有頓一下，所以我研判並沒
    有撞到」等語，尚屬其個人推測之詞，依照上開刑事訴訟法
    第160 條之規定，尚無從採為證據，況依道路交通事故現場
    圖肇事經過摘要欄一之記載及現場照片所示被告之自用小客
    車確有與機車擦撞，復無從以證人丙○○上開推測「研判並
    沒有撞到」之證詞為有利於被告之認定。另依證人丙○○上
    開證述，被告確係於肇事前有向右變換車道之情形，而被害
    人騎乘機車在被告侵入其行駛之車道時，亦有欲為閃避而因
    涼椅勾到機車的車手，涼椅是放在機車前面，把手與人的中
    間，也就是腳踏板上，故要轉彎的時候，椅子勾機車的把手
    等情形，而依道路交通事故現場圖肇事經過摘要欄一之記載
    及現場照片（警卷第25頁、第26頁），確顯示被害人裝載折
    疊椅，且再依卷附現場照片（警卷第22頁至第26頁）及道路
    交通事故現場圖所示，被害人機車車頭部分破損，現場自慢
    車道距離慢車道右邊線0點9公尺處起有刮地痕，自刮地痕起
    點至被害人機車停止處，路旁有機車碎片之散落物等情，是
    被害人當時顯係沿慢車道行駛時因被告貿然變換車道而防範
    不及發生碰撞，縱因被害人於閃避時遭折疊椅勾住，亦係被
    告在雙向四車道行駛時，變換車道時，應讓直行車先行，並
    注意安全距離，竟疏未注意，自外側快車道向右變換跨入慢
    車道之機車優先道行駛，致當時亦亦疏未注意車前狀況之王
    陳玉一時閃避不及而發生本件車禍至明，是被告所稱被害人
    係有可能為閃避其他車輛而發生本件車禍尚非可採。是以被
    告前揭所辯顯係飾卸之詞，不足採信。
  (4)至於被告指稱被告係撞及停放於道路旁大貨車等語，雖證人
    鄭景斤於原審審理時否認事故當時將大貨車停放道路旁，經
    查：證人丙○○固已於上開原審及本院審理時明確證稱：被
    害人確有撞及停放路旁之大貨車等語，本件依被告所述鄭景
    斤之車輛係順向停車，且被害人機車倒地位置已在機車優先
    道外之慢車道上，縱認被害人確有撞及鄭景斤所停放之大貨
    車，因無從證明停放大貨車之鄭景斤有任何違規之處，亦難
    以此否定被告有上開過失行為。是證人鄭景斤於原審審理時
    否認事故當時將大貨車停放道路旁，被告雖辯稱因此而遭鄭
    景斤誘導，而為與事實不符之陳述，惟原審並未依被告自稱
    遭誘導所為之事實陳述，而對本件事為任何誤認，併此指明
    。
  (5)此外，復有道路交通事故現場圖、道路交通事故調查報告表
    （一）、（二）各一紙及現場照片10張附卷可稽，而被害人
    確係因本件車禍受有頭部外傷併右側急性硬腦膜下出血及腦
    內出血、頭部外傷併右側延遲性腦內出血及水腦等傷害，目
    前仍意識昏迷中，氣切抽痰及鼻胃管灌食，日常生活需專人
    24小時照料，業據代行告訴人乙○○指訴，並有童綜合醫院
    診斷證明書一紙附卷可證，是被害人於身體或健康受有重大
    難治之傷害。按汽車在雙向四車道行駛時，變換車道時，應
    讓直行車先行，並注意安全距離，道路交通安全規則第98條
    第1項第6款定有明文。本件被告駕車自應注意上述規定，且
    事故當時天候晴、日間自然光線、路面乾燥無缺陷、亦無障
    礙物、視距良好，有上開道路交通事故調查報告表（一）在
    卷可考，依當時狀況，又非不能注意，竟疏未注意，以致肇
    事致人受傷，被告之行為自有過失。被告之過失行為與被害
    人之傷害間，具有相當因果關係。又本件經送臺灣省臺中市
    車輛行車事故鑑定委員會及臺灣省車輛行車事故覆議鑑定委
    員會鑑定結果，鑑定意見亦認：「一、甲○○駕駛7705—Ｈ
    Ｓ自小客車未讓同方向在機車專用道直行駛來之重機車先行
    即貿然自外側快車道向右變換跨入機車道與慢車道行駛，為
    肇事原因」，此亦有臺灣省臺中市車輛行車事故鑑定委員會
    93年9月9日中市鑑字第0935502048函附鑑定意見書及臺灣省
    車輛行車事故覆議鑑定委員會94年4月6日府覆議字第094010
    0120號覆議函各一份在卷可參，益證被告之行為有過失。惟
    上開鑑定與覆議鑑定意見中認被告係駕駛7705—ＨＳ自小客
    車未讓同方向在「機車專用道」直行駛來之重機車先行即貿
    然自外側快車道向右變換跨入機車道與慢車道行駛，然本件
    事故地點之慢車道係「機車優先道」而非「機車專用道」，
    此有道路交通事故調查報告表（一）記載事故位置為「12
    機車優先道」，並有交通部公路總局第二區養護工程處臺中
    工務段94年7月4日二工中字第0840004950號函及臺中縣警察
    局清水分局 94年7月14日清警刑字第0940031054號函在卷足
    憑，事故位置既非機車專用道，被害人亦本應注意前方其他
    車種起步、準備停車、臨時停車或轉向，橫跨或佔用行駛車
    輛動態，而採取必要之安全措施，竟應注意而不注意，以致
    肇事，是以被害人騎乘機車未注意車前狀況亦應為本件肇事
    次因甚明，上開鑑定及覆議意見認被害人王陳玉駕駛ＧＵ８
    —４９５重機車無肇事因素一節與事實不符，為本院所不採
    ，附此敘明。雖被害人王陳玉疏未注意車前狀況，於本件事
    故之發生亦有過失，然此僅係被害人是否與有過失之問題，
    並不能因此解免被告過失傷害之責任。被害人因本件車禍受
    有如事實欄所示之重傷害，與被告之過失行為間並有相當因
    果關係。本件事證明確，被告過失行為致重傷害犯行堪以認
    定。
二、核被告甲○○所為，係犯刑法第284條第1項後段之過失傷害
    致重傷罪。又被告於肇事後，有偵查權限之人知悉犯罪人之
    前，主動向到場處理事故員警陳明自己係肇事者及陳述肇事
    經過，有臺中縣警察局清水分局道路交通事故肇事人自首情
    形紀錄表在卷可考，為對於未發覺之罪自首而接受裁判，應
    依刑法第62條前段之規定減輕其刑。原審判決適用刑法第28
    4條第1項後段、第62條、第41條第1 項、罰金罰鍰提高標準
    條例第1條前段、第2條之規定，並審酌被告之過失程度，肇
    事後之態度，被害人因而受有重傷害，亦同有過失，且被告
    尚未與被害人達成民事和解賠償等一切情狀，量處被告有期
    徒刑 6月，並諭知易科罰金之折算標準，核其認事用法均無
    違誤，量刑亦稱妥適，應予維持，被告上訴主張其係受姐夫
    誤指導致為與事實不符之陳述等語，指摘原審判決不當，顯
    無理由，應予駁回。檢察官據告訴人之請求上訴略以：被告
    否認犯罪，且未賠償，犯後態度不佳。又原審僅以事故位置
    非「機車專用道」推翻專家鑑定意見，且未說明任何跡證，
    即斷定被害人有過失，亦有未洽等語，指摘原審判決不當，
    惟查：本件被告係自首而接受裁判，且原審業已審酌其過失
    程度，肇事後之態度，被害人因而受有重傷害，亦同有過失
    ，且被告尚未與被害人達成民事和解賠償等情，酌為量刑，
    尚無違誤之處。又本件被害人所行駛之車道係「機車優先道
    」而非「機車專用道」，原鑑定及覆議機關，未注意及此，
    致以「機車專用道」為鑑定，原審就原鑑定及覆議機關所為
    與事實不符之處，已為更妥適之認定，亦難認有何違誤，另
    本件原審復已於理由欄明確說明其認定被害人與有過失之理
    由為未注意前方車輛動態，檢察官據告訴人之請求執此指摘
    原審判決不當，亦有誤會，綜上所述檢察官據告訴人之請求
    上訴所指各節，均無理由，應予駁回。
據上論斷，應依刑事訴訟法第368條，判決如主文。
本案經檢察官丁○○到庭執行職務。
中　　華　　民　　國　　94　　年　　12　　月　　29　　日
              交通法庭  審判長法　官　王　增　瑜
                              法　官　陳　欣　安
                              法　官　胡　忠　文
上列正本證明與原本無異。
不得上訴。
                              書記官　陳　麗　玉
中　　華　　民　　國　　94　　年　　12　　月　　30　　日
附錄論罪科刑法條：
刑法第284條第1項：
因過失傷害人者，處6月以下有期徒刑，拘役或5百元以下罰金，
致重傷者，處1年以下有期徒刑、拘役或5百元以下罰金。
                                                      Ｒ
